【裁判字號】    95,保險上,5
【裁判日期】    950607
【裁判案由】    給付保險金
【裁判全文】
臺灣高等法院臺中分院民事判決         95年度保險上字第5號
上  訴  人  蘇黎世產物保險股份有限公司
法定代理人  甲○○
訴訟代理人  劉北元  律師
複  代理人  乙○○
被  上訴人  丙○○
訴訟代理人  何國榮  律師
上列當事人間請求給付保險金事件，上訴人對於中華民國94年12
月28日臺灣臺中地方法院94年度保險字第32號第一審判決提起上
訴，本院於95年5月24日言詞辯論終結，判決如下：
    主  文
上訴駁回。
第二審訴訟費用由上訴人負擔。
    事實及理由
一、被上訴人起訴主張：被上訴人於民國（下同）92年1月13日
    起向上訴人投保「安心2000團體傷害保險」（以下稱系爭保
    險），保單號碼00-000-00000000-0000-BPA，於一年期滿後
    續保，保險期間自93年8月23日至94年8月23日，其中意外殘
    廢部分，最高保險金額為新臺幣（下同）300萬元。而系爭
    保險之保單條款第5條約定：「被保險人於本契約有效期限
    內，因遭受意外傷害事故，致其身體蒙受傷害致殘廢或死亡
    時，依照本契約的約定，給付保險金」；另第8條第1項約定
    ：「被保險人於本契約有效期限內遭受第5條約定的意外傷
    害事故，自意外傷害事故發生之日起180日以內致成附表所
    列34項殘廢程度之一者，本公司給付殘廢保險金，其金額按
    該表所列之給付比例計算」；再系爭保單所載之附表：殘廢
    等級與保險金給付表第1級第6項「四肢機能永久完全喪失者
    」，應給付100%之保險金額。而查，被上訴人於保險期間內
    即93年10月2日於家中修理電燈時，因未踩穩所墊椅子而從
    椅子上摔落地面致四肢癱瘓，發生系爭保險所稱四肢機能永
    久完全喪失之完全殘廢程度事故之狀態，經中山醫學大學附
    設醫院於事故發生6個月後診斷結果，仍然無絲毫恢復跡象
    ，有該院94年4月1日開立診斷證明書可證，顯已符合系爭保
    險之承保範圍。故被上訴人依約於94年4月1日備齊證明文件
    ，向上訴人申請理賠完全殘廢保險金300萬元，但上訴人竟
    拒不理賠。另依系爭保險保單條款第18條第2項約定，被上
    訴人已於94年4月1日將相關理賠文件交付於上訴人，上訴人
    應於15日內（即94年4月16日）給付保險金，其竟未履行，
    被上訴人依前開條款，當可對上訴人請求自94年4月17日起
    至清償日止按週年利率10％計算之利息。為此本於系爭保險
    契約，請求上訴人如數給付上開金額，並願供擔保宣告假執
    行等語。
二、上訴人則以：據上訴人向被上訴人往來就醫之中山醫學大學
    附設醫院及奇美醫院調閱病歷摘要顯示，被上訴人自89年4
    月17日至94年4月17日，就第二頸椎骨折合併第一、二頸椎
    半脫位持續治療，且奇美醫院病歷摘要亦明確指出93年及94
    年住院為同一事故之後續療程，顯然被上訴人所稱理賠之保
    險事故，於89年間即已存在，依系爭保險契約第24條規定，
    系爭保險契約應為無效；且被上訴人於明知該事故已存在而
    未告知上訴人情況下，仍與上訴人訂立系爭保險契約，依保
    險法第51條第1項規定，系爭保險契約亦為無效。又被上訴
    人於89年4月17日起即因第二頸椎骨折合併第一、二頸椎半
    脫位持續治療尚未痊癒，以其病症情況而言，根本無法從事
    被上訴人所稱修理電燈工作，不由得令人懷疑其所謂意外事
    故之真實性。因此，對於一個不存在之危險事故，上訴人亦
    無依據保險契約辦理理賠之義務等語置辯，請求駁回被上訴
    人之訴，如受不利判決願供擔保宣告免為假執行。
三、原審經審酌兩造提出之攻擊防禦方法後，判決上訴人應給付
    被上訴人300萬元，及自94年4月17日起至清償日止按週年利
    率10％計算之利息，並准被上訴人供擔保後得假執行，但上
    訴人預供擔保得免為假執行。上訴人對原審判決不服提起上
    訴，於本院聲明：(一)原判決廢棄。(二)上開廢棄部份，被上訴
    人第一審之訴及假執行聲請均駁回。(三)第一、二審訴訟費用
    由被上訴人負擔。被上訴人於本院答辯聲明為：(一)上訴駁回
    。(二)第二審訴訟費用由上訴人負擔。
四、本件經兩造於原審整理並協議簡化爭點如下：
  甲、不爭執事項：（本院採為判決之基礎）
    (一)被上訴人向上訴人投保新「安心2000團體傷害保險」，保
      單號碼00-000-00000000-0000-BPA，期間自93年8月23日
      起至94年8月23日止，意外殘廢之最高保險金額為300萬元
      元。
    (二)依系爭保單附表：「殘廢等級及保險金給付表」所示，第
      1級第6項「四肢機能永久完全喪失者」，其給付比例為
      100%。
    (三)中山醫學大學附設醫院94年4月1日所出具被上訴人之診斷
      證明書，病名欄記載「頭部脊髓損傷併四肢癱瘓」，醫師
      囑言欄記載「患者因上述診斷，日常生活完全無法自理，
      需專人照顧」。
  乙、爭執之事項：
    (一)被上訴人是否於93年10月2日在家中修理電燈時未踩穩所
      墊椅子而從椅子上摔落至地面？
    (二)如有，其頸部脊髓損傷併四肢癱瘓是否因該意外事故所造
      成？
五、被上訴人是否於93年10月2日在家中修理電燈時未踩穩所墊
    椅子而從椅子上摔落至地面？說明如下：
    (一)證人即前台中市消防局勤工分隊隊員謝源燈於原審證稱：
      「93年10月2日上午11點05分確實有一件救護案件，患者
      丙○○，送去大慶中山醫院，我們都送責任醫院，南區的
      責任醫院是大慶中山醫院。至於處理的情形，要看四聯單
      的記載才能夠瞭解。現在因為每一年出勤500多件，所以
      沒有辦法回憶。」（見原審卷第91-93頁）。而證人即被
      上訴人之母莊林月鳳於原審到庭證稱：「（法官問：你女
      兒丙○○在93年10月2日為何會去醫院？）當天早上我出
      門買菜，約10點回來，我跟我女兒丙○○坐在客廳看電視
      ，後來我女兒就站起來把矮桌子移動，去拿燈泡要來換燈
      泡，我女兒一隻腳踩上桌子，可能因為矮桌上有玻璃，玻
      璃會滑動，她就摔倒往後仰，我要扶她來不及，她的頭撞
      到神明桌，她說她快要無法呼吸了，且臉部發黑，我本來
      要打電話求救，我孫子剛好回來，我就叫我孫子打電話到
      守衛室，守衛有上來，過了一下子，救護車就來了，因為
      我女兒全身無力，無法移動，救護車的人就再下去救護車
      拿一塊板子將我女兒固定然後坐電梯下樓，再送上救護車
      。」「（法官問：丙○○送到哪家醫院？）中山醫學大學
      附設醫院，我沒有講要送到哪家醫院，是救護車自己載去
      的。」。
    (二)被上訴人所主張其因在家修理電燈時未踩穩所墊椅子（或
      矮桌子）而從椅子（或矮桌子）上摔落至地面乙節，固然
      僅有其母莊林月鳳之證述可資佐憑。惟查本院審酌事發地
      點在被上訴人家中，只有被上訴人之母目睹意外發生，乃
      事所當然；及被上訴人若非受有突發且緊急之傷害，衡諸
      常情，被上訴人之母不致於向社區管理員求助，並報案由
      救護車將被上訴人送往醫院急救，且依前述謝源燈、莊林
      月鳳二位證人之證述，可知被上訴人確實於93年10月2日
      經由救護車送往中山醫學大學附設醫院大慶院區急救。因
      而認為被上訴人所稱其因在家修理電燈時未踩穩所墊椅子
      （或矮桌子）以致摔落地面之事實，足堪信為真實。
六、被上訴人其頸部脊髓損傷併四肢癱瘓是否因該意外事故所造
    成？兩者間是否有因果關係？說明如下：
    (一)證人即中山醫學大學附設醫院神經外科醫師廖文瑞於原審
      到庭證稱：「（法官問：原告丙○○在93年10月2日到中
      山醫學大學附設醫院急診，是否由你診治？）當天到醫院
      急診時，是由急診室醫師先處理，發現原告有頸椎損傷，
      就從急診室轉到神經外科病房住院，之後由我負責診治。
      」「（法官：請陳述原告丙○○當時的病情。）急診室的
      病歷記載原告是從50公分高的椅子上摔下來，我看到原告
      的情況是手部麻木無力，頸部Ｘ光看起來是有骨折開過刀
      的情況，回顧原告之前的病歷，原告在89年時就曾經因為
      頸部骨折住院，當時的主治醫師是江明哲，丙○○有跟我
      提到手麻無力的情況一直持續到93年10月。」「（法官問
      ：丙○○當時有無其他的外傷？）其他外傷不明顯，主要
      是脖子酸痛，因為從椅子上摔下來，還是有酸痛，手麻木
      的情況比之前更嚴重。」「（法官問：丙○○送到神經外
      科時，依顯示的身體狀況，有無辦法判斷是因為新的外力
      所造成的？）是新的外力造成，加重麻木無力的情況。檢
      查丙○○神經反射，反射增強，但是是不正常的反射，這
      種情況是因為外力加重所造成。」「（法官：請陳述丙○
      ○治療的情形。）丙○○因為神經壓迫的關係，我建議丙
      ○○進行手術，丙○○不同意進行手術，因為之前開過好
      幾次手術，所以就於93年10月11日出院。」「（法官問：
      從93年10月2日住院到93年10月11日出院這段期間，有無
      接受其他的治療？）沒有開刀，但是有作症狀的治療。」
      「（法官問：丙○○的頸部脊椎受傷，有無可能造成四肢
      癱瘓？）可能。分為輕癱或全癱，丙○○可能會是由頸部
      神經受到壓迫導致癱瘓。」「（原告訴訟代理人問：醫學
      經驗上，第一、二頸椎的患者，病患本身若非類風濕性關
      節炎的患者，若無外力的介入的話，是否會有導致癱瘓的
      可能？）如果有外力介入的話就有可能造成四肢癱瘓，丙
      ○○的第二頸椎有骨折，是外力造成的，但這個是在89年
      就有的。93年10月2日這次確實有外力，因此加重她的症
      狀。」「（法官問：丙○○在93年10月2日住院之後，她
      的症狀是否需要實施手術？）我們認為需要。」「（法官
      問：病人拒絕接受手術時，你們如何處理？）如果病人不
      接受手術，我們就會建議她去接受復健，所以她之後才會
      去復健。」「（法官問：復健是否可以取代手術？）無法
      取代。」「（法官問：手術部分要解決何問題？）骨折部
      分無法處理，但是可以將神經壓迫的地方切開，解除神經
      的壓迫。」「（法官問：丙○○的四肢癱瘓與她不接受手
      術這件事有無關係？）我認為手術後四肢癱瘓的狀況應該
      會有進步，但是不能完全恢復到正常的狀態。」等語（見
      原審卷第87-91頁）。而由廖文瑞醫師之證詞，可知：(1)
      被上訴人於93年10月2日確實受有新的外力，以致加重手
      指麻木無力之症狀；(2)被上訴人未接受手術治療，僅做復
      健；(3)如果實施手術以解除神經壓迫，四肢癱瘓之狀況雖
      然會有進步，但是不能完全恢復至正常狀態。被上訴人於
      93年10月2日至同年月11日間，雖未在中山醫學大學附設醫
      院接受手術治療，但其出院後，旋即於同年月15日至財團
      法人奇美醫院實施椎板切除術，同年月22日接受清創術併
      重新內固定手術，此有上訴人提出之奇美醫院病歷摘要表
      可稽（見原審卷第20頁）。
    (二)中山醫學大學附設醫院94年4月1日所出具被上訴人之診斷
      證明書，病名欄記載「頭部脊髓損傷併四肢癱瘓」，醫師
      囑言欄記載「患者因上述診斷，日常生活完全無法自理，
      需專人照顧」，已如前述。又中山醫學大學附設醫院94年
      10月21日中山醫九四川博法字第941396號函覆謂：1.病患
      丙○○於89年7月4日初次住院時之病因為頸椎損傷合併第
      一與第二頸椎滑脫，也接受數次手術，現在雖然接受復健
      治療，但是沒有痊癒，頸椎及四肢活動仍受影響。2.93年
      10月2日之檢查（Ｘ光片）及同年10月6月頸椎電腦斷層檢
      查，可見頸椎曾接受內固定手術，但仍然有頸脊髓壓迫（
      頸椎狹窄）。3.頸椎狹窄與頸椎損傷有關，會造成四肢癱
      瘓（嚴重會造成死亡）。4.復健治療是針對其肢體無力，
      復健不會造成頸椎狹窄，術後未做復健和頸椎狹窄無直接
      關係，頸椎狹窄和頸椎損相關，93年10月2日住院時，其
      四肢呈不完全癱瘓，無法痊癒，其原因同前所述，頸椎損
      傷（見原審卷第61頁）；另財團法人奇美醫院94年10月14
      日（九四）奇醫字第4561號函覆謂：1.丙○○於90年12月
      14日頸椎減壓手術，恢復良好，四肢及頸椎活動無影響，
      亦無復健門診，正常活動。2.93年10月14日本院CT電腦斷
      層檢查，可看出頸1-2脊髓管狹窄及壓迫脊髓，此檢查無
      法分辨新舊傷。3.1-2頸椎脊髓狹窄壓迫神經，可造成雙
      側或單側肢體無力或麻木，或大小便無力，少數人只有頸
      部疼痛僵硬。患者93年10月13日住院時，左側肢體無力及
      麻木，因為12日前由高處摔落後才發生。4.93年10月2日
      前曾多次手術，但是僅有四肢麻感，右側略無力，肌力4-
      5度，左側正常，肌力量：5。另頸椎有少數可能機會逐漸
      狹窄，與復健無關。5.93年10月13日至94年2月4日出院，
      經住院長期復建，出院時四肢肌力：4分，是四肢部分癱
      瘓，一般診斷癱瘓無法痊癒，至少需一年之觀察。頸脊髓
      神經如果受損，壓迫嚴重、過久等，均可無法痊癒（見原
      審卷第58頁）。
    (三)依前述診斷證明書及函文說明所示，中山醫學大學附設醫
      院表示被上訴人於89年7月4日初次住院時之病因為頸椎損
      傷合併第一與第二頸椎滑脫，但財團法人奇美醫院表示被
      上訴人於90年12月14日為頸椎減壓手術後，恢復良好，四
      肢及頸椎活動無影響，可正常活動；及93年10月2日前曾
      多次手術，但是僅有四肢麻感，右側略無力，肌力4-5度
      ，左側正常，肌力量：5。亦即被上訴人於93年10月2日前
      ，雖然因脊髓損傷而有四肢麻感，但未有四肢無力之情形
      。惟被上訴人於93年10月2日自高處摔下跌落至地面後，
      中山醫學大學附設醫院表示被上訴人於93年10月2日住院
      時，其四肢呈不完全癱瘓（依廖文瑞醫師證述，不完全癱
      瘓是指尚未到達完全癱瘓之地步，還保有運動還有感覺之
      功能，但都是一些不正常之感覺或運動。）；財團法人奇
      美醫院表示被上訴人於93年10月13日住院時，左側肢體無
      力及麻木，可見被上訴人於93年10月2日所受之意外傷害
      ，確實加重其原來之病情，而終因頸椎損傷以致四肢癱瘓
      ，兩者間即具因果關係。
七、上訴人於本院雖主張本件係一個不承保事項（宿疾）再加上
    承保事項（意外跌倒）共同作用所造成之結果，根據法理上
    不包括佔優勢之理論，上訴人應無庸負擔理賠之責。本件不
    論屬因果關係之競合，或是連續性之因果關係，只有多種原
    因中有除外危險之存在，保險人即不負理賠之責，其結果與
    不包括佔優勢理論不謀而合。本件在意外之定義中已將之定
    義為非疾病，換言之，疾病為本單除外不保之危險，既然無
    法排除疾病在本件事故發生之作用，則上訴人不負理賠之責
    ，乃當然之理，並舉德國聯邦法院所採之「不包括佔優勢」
    原則為證云云。惟查：
    (一)按傷害保險人於被保險人遭受意外傷害及其所致殘廢或死
      亡時，負給付保險金額之責，保險法第131條定有明文。
      又系爭保險單條款第5條約定：被保險人於本契約有效期
      間內，因遭受意外傷害事故，致其身體蒙受傷害而致殘廢
      或死亡時，依照本契約的約定，給付保險金。前項所稱意
      外傷害事故，指非由疾病引起之外來突發事故（見原審卷
      第7頁背面）。可知傷害保險，係就被保險人因外來突發
      的意外事故，致身體蒙受傷害所致之殘廢或死亡，方由保
      險人負給付保險金責任。且被保險人發生意外之事故只問
      其是否為致殘廢或死亡之主要有效原因，換言之，若意外
      之事故為殘廢或死亡之主要有效原因者（相當因果關係）
      ，雖被保險人若不先有病，即不致因傷成殘或死亡，亦不
      能謂非為事故之直接結果，此徵諸財政部86年1月1日修正
      實施之傷害保險示範條款已將原意外之定義「遭遇外來突
      發之意外事故，致其身體蒙受傷害，並以此為直接且單獨
      之原因」修正為指「非由疾病引起之外來突發事故」甚明
      。而意外傷害之界定，在有多數原因競合造成傷殘或死亡
      事故之情形時，應側重於「主力近因原則」，以是否為被
      保險人因罹犯疾病、細菌感染、器官老化衰竭等身體內在
      原因以外之其他外來性、突發性（偶然性）、意外性（不
      可預知性）等因素作個案客觀之認定，並考量該非因被保
      險人本身已存在可得預料或查知之外在因素，是否為造成
      意外傷殘或死亡事故之主要有效而直接之原因（即是否為
      其重要之最近因果關係）而定，亦有最高法院94年台上字
      第1816號裁判意旨足供參照。抑且，兩造對傷害保險的意
      外事故造成殘廢或死亡，意外事故不需要為直接且單一的
      原因，只要有相當因果關係即可，亦均表示無意見（參見
      原審卷第73頁）。
    (二)被上訴人於89、90年間雖患有第一、二頸椎狹窄疾病，惟
      被上訴人於90年12月14日在財團法人奇美醫院為頸椎減壓
      手術後，恢復良好，四肢及頸椎活動無影響，僅有四肢麻
      感，但未有四肢無力之情形，可正常活動，乃因於93年10
      月2日發生自高處摔下跌落至地面之意外後，加重其原來
      之病情，而終因頸椎損傷以致四肢癱瘓，已如前述，堪認
      93年10月2日之意外事故是造成被上訴人四肢癱瘓之主要
      有效而直接之原因，上訴人應負理賠之責，上訴人上開主
      張難以憑採。
    (三)縱被上訴人之第一、二頸椎狹窄疾病於90年當時沒有完全
      治癒，然被上訴人於93年10月2日意外跌倒受傷之事實係
      為造成本件保險事故即四肢癱瘓之主要有效原因（即有相
      當因果關係），上訴人仍應依約給付保險金。依法院實務
      見解，已明意外傷害保險，並不會因在被保險人本身有疾
      病之情況下，發生意外傷害而致生保險事故時，保險人即
      不用理賠；質言之，意外傷害保險理賠與否所著重者乃在
      該意外傷害事故是否為造成保險事故之主要有效原因。是
      故，我國並無採取上訴人所稱之德國「不包括佔優勢理論
      」之見解甚明。而查，本件兩造之保險契約第5條第2項規
      定：「前項所稱意外傷害事故，指非由疾病引起之外來突
      發事故」，亦無約定該意外傷害事故需直接、且單獨的造
      成保險事故，故縱使被上訴人之第一、二頸椎狹窄疾病於
      93年間尚未痊癒，然被上訴人係因93年10月2日意外跌倒
      受傷之主要原因導致最後之四肢癱瘓發生保險事故，是上
      訴人當仍應依約給付本件保險金，至為明確。
八、按系爭保險之保單條款第5條約定：「被保險人於本契約有
    效期限內，因遭受意外傷害事故，致其身體蒙受傷害致殘廢
    或死亡時，依照本契約的約定，給付保險金。前項所稱意外
    事故，指非由疾病引起之外來突發事故。」第8條第1項約定
    ：「被保險人於本契約有效期限內遭受第5條約定的意外傷
    害事故，自意外害事故生之日起180日以內致成附表所列34
    項殘廢程度之一者，本公司給付殘廢保險金，其金額按該表
    所列之給付比例計算。」而系爭保單所載之附表即殘廢等級
    與保險金給付表第1級第6項「四肢機能永久完全喪失者」，
    應給付100%之保險金額。茲查：被上訴人於系爭保險契約有
    效期限內之93年10月2日遭受前述意外傷害事故，而其身體
    因該意外傷害導致四肢癱瘓，被上訴人因此請求上訴人給付
    保險金300萬元，核屬有據。又系爭保險保單條款第18條約
    定：「被保險人於本契約有效期間內遭受第5條約定的意外
    傷害事故時，要保人、被保險人或受益人應於知悉意外傷害
    事故發生後10日內將事故狀況及被保險人的傷害程度，通知
    本公司。並於通知後儘速檢具所需文件向本公司申請給付保
    險金。本公司應於收齊前項文件後15日內給付之。逾期本公
    司應按年利一分加計利息給付。但逾期事由可歸責於被保險
    人或受益人者，本公司得不負擔利息。」而被上訴人於94年
    4月1日向上訴人申請意外傷害保險理賠，上訴人未於受理後
    15日內給付，此有被上訴人提出之申請書影本在卷可參（見
    原審卷第9頁），上訴人對此情亦未爭執（見原審卷第16頁
    ）。則依前開約定，被上訴人請求上訴人給付自94年4月17
    日起至清償日止按週年利率10％計算之遲延利息，為有理由
    。原審為上訴人敗訴之判決，並依被上訴人之聲請為假執行
    之宣告，並無不合。上訴意旨指摘原判決不當，求予廢棄改
    判，為無理由，應予駁回。
九、本件判決基礎已臻明確，兩造其餘攻擊、防禦方法，核與判
    決結果不生影響，自毋庸一一論列，附此敘明。
十、據上論結，本件上訴為無理由，依民事訴訟法第449條第1項
    、第78條，判決如主文。
中    華    民    國    95    年    6     月    7     日
                    民事第六庭審判長法  官  林陳松
                                    法  官  鄭金龍
                                    法  官  王重吉
以上正本係照原本作成。
如對本判決上訴，須於收受判決送達後20日內向本院提出上訴書
狀，其未表明上訴理由者，應於提出上訴後20日內向本院提出上
訴理由書（須按他造人數附具繕本）。
上訴時應提出委任律師為訴訟代理人之委任狀。具有民事訴訟法
第466條之1第1項但書或第2項之情形為訴訟代理人者，另應附具
律師及格證書及釋明委任人與受任人有該條項所定關係之釋明文
書影本。
                                    書記官  紀美鈺
中    華    民    國    95    年    6     月    8     日
                                                      Ｂ


司法院資訊處製作；財團法人民間司法改革基金會備份。
